臺灣臺中地方法院民事判決
111年度訴字第45號
原      告  陳耀欽  
訴訟代理人  吳念恒律師
被      告  郭敏    
訴訟代理人  高榮彬  
上列當事人間請求拆屋還地事件，經本院於民國111年5月4日言
詞辯論終結，判決如下：
    主    文
被告應將坐落臺中市○○區○○段0000地號土地如複丈成果圖所示編
號A部分（面積97平方公尺）及編號B部分（面積215平方公尺）
之地上物拆除，並將該部分土地返還予原告。
訴訟費用由被告負擔。
本判決於原告以新臺幣96萬7200元供擔保後，得假執行。但被告
如以新臺幣290萬1600元為原告預供擔保，得免為假執行。
    事實及理由
壹、程序事項：
    按不變更訴訟標的，而補充或更正事實上或法律上之陳述者
    ，非為訴之變更或追加，民事訴訟法第256條定有明文。本
    件原告起訴時原聲明：「被告應將坐落臺中市○○區○○段0000
    地號土地如附圖所示著色部分，面積約200平方公尺，位置
    及面積以實測為準之地上物拆除，並將該部分土地返還原告
    。」（見本院卷第11頁）；嗣於111年3月29日具狀更正聲明
    為：「被告應將坐落臺中市○○區○○段0000地號土地如複丈成
    果圖所示編號A部分（面積97平方公尺）及編號B部分（面積
    215平方公尺）之地上物拆除，並將該部分土地返還予原告
    。」（見本院卷第99頁），核屬基於同一基礎事實，所為補
    充或更正事實或法律上之陳述，揆諸前揭說明，應予准許。
貳、實體事項
一、原告主張略以：坐落台中市○○區○○段0000地號之土地為為原
    告所有（下稱系爭土地），此有土地登記第一類謄本附卷可
    稽，而被告所有臺中市○○區○○段0000 地號土地之地上物（
    下稱系爭建物）無正當權源占有使用原告所有之系爭土地，
    即如臺中市雅潭地政事務所於民國（下同）111年3月4日複
    丈成果圖所示A部分（面積97平方公尺）、B部分（面積215
    平方公尺）應屬無權占有，原告曾多次請求被告拆除上開地
    上物，並將其所占土地返還原告，但其均置之不理，原告迫
    於無奈，爰依民法第767條之規定起訴請求返還之。並聲明
    ：除假執行擔保金額及免假執行部分外，如主文所示。
二、被告抗辯略以：被告房屋所座落之土地係被告於97年間與10
    67地號土地同時間購買，買賣交易當時即已經地政事務所鑑
    界釘椿在案，並經建管單位核發建築許可執照、建物使用執
    照及地政事務所完成建物測量、保存登記在案。被告所有之
    建物及圍牆是依台中市雅潭地政事務所97年5月27日複丈所
    定界址設置於自己的1067地號土地上，至今已歷經13載，並
    無占用原告土地之情形。臺中市雅潭地政事務所97年5月27
    日複丈所定的界址點界椿，當年施工灌漿時將界椿包覆，現
    仍位於原址並無改變，而且被告自97年興建臺中市○○區○○路
    000號房屋及廠房、圍牆到98年完成，乃至於到110年6月前
    均與庇鄰而居之原告相處和睦，並無爭議。臺中市○○地○○○○
    00○0○00○○○○○○○段0000○號建物測量成果圖所座落之基地同
    段1069地號與系爭土地西側與1070 地號之地界線，只因被
    臺中市政府所有之1071地號土地所間隔，否則即與系爭1067
    地號與1076地號之地界線即應係同一軸線。而且，馬岡段11
    35建號建物西側之1069地號尚留有空地，並且，尚隔1070地
    號及1071地號西側才是系爭1076地號之北側。然而，臺中市
    ○○地○○○○000○0○0○○○○○地○○○○○○○○段0000○號建物卻已跨出1
    069地號之地界線，越界至1070 地號土地上了。基於信賴保
    護原則及憲法第15條：「人民之生存權、工作權及財產權，
    應予保障。」之規定，被告當時係依地政機管鑑界之界址興
    建房屋、廠房及圍牆，且馬岡段1135建號房屋既經建管單位
    核准建築執照及使用執照，又經地政機關測繪及保存登記在
    案，而被告之圍觀係依馬岡段1067地號與1070地號之地界線
    所向南延伸之同一軸線內側所建並無越界建築或無權占有原
    告土地之情事，被告是相信政府的測量而興建系爭房屋，故
    被告財產權依法應受保護。原告請求被告拆屋還地，實無理
    由，應予駁回。並聲明：㈠請求駁回原告之訴。㈡如受不利判
    決願提供擔保請准免為假執行。
三、得心證之理由：
    按所有人對於無權占有或侵奪其所有物者，得請求返還之；
    對於妨害其所有權者，得請求除去之。各共有人對於第三人
    ，得就共有物之全部為本於所有權之請求，但回復共有物之
    請求，僅得為共有人全體之利益為之，民法第767條第1項前
    段、中段、第821條分別定有明文。以無權占有為原因，請
    求返還所有物之訴，被告對原告就其物有所有權存在之事實
    無爭執，而僅以非無權占有為抗辯者，原告於被告無權占有
    之事實，無舉證責任，被告應就其取得占有，係有正當權源
    之事實證明之；如不能證明，則應認原告之請求為有理由（
    最高法院72年度台上字第1552號判決、第2516號判決、85年
    度台上字第1120號判決要旨參照）。原告以無權占有為原因
    ，本於物上請求權之法律關係，請求被告將坐落臺中市○○區
    ○○段0000地號土地如複丈成果圖所示編號A部分（面積97平
    方公尺）及編號B部分（面積215平方公尺）之地上物拆除，
    並將該部分土地返還予原告，業據原告提出土地登記第一類
    謄本、地籍圖謄本、現場航照混合圖等件為證（見本院卷第
    19頁至33頁），並經本院於111年3月4日會同兩造及臺中市
    雅潭地政事務所人員至現場履勘測量，製有勘驗筆錄、現場
    照片（見本院卷第65至第81頁），及臺中市雅潭地政事務所
    依勘測成果製作該所收件日期111年1月27日雅土測字第1930
    0號土地複丈成果圖在卷可稽（見本院卷第85頁至87頁），
    認被告所有之系爭建物確有部分已越界占用原告所有之系爭
    土地。被告就111年1月27日之測量結果沒有意見，然辯稱係
    地界有變動，伊於97年同時購買馬岡段1069及1067地號土地
    ，其所有之建物同段1135建號建物依臺中市雅潭地政事務所
    98年8月19日雅建測字第4300號測量之建物測量成果圖，其
    建物係坐落於同段1069地號上，然依本案雅土測字第19300
    號土地複丈成果圖中，該建物已跨越至同段1070、1071地號
    ，顯係因地界變動之故，且被告係信賴當時地政機關測繪之
    界址興建房屋，基於信賴保護原則及憲法第15條之規定，其
    財產權應受保護。惟按權利之行使，不得違反公共利益，或
    以損害他人為主要目的。行使權利，履行義務，應依誠實及
    信用方法。民法第148條定有明文。該條所稱權利之行使，
    是否以損害他人為主要目的，應就權利人因權利行使所能取
    得之利益，與他人及國家社會因其權利行使所受之損失，比
    較衡量以定之。倘其權利之行使，自己所得利益極少，而他
    人及國家社會所受之損失甚大者，始得視為以損害他人為主
    要目的，若當事人行使權利，雖足使他人喪失利益，而茍非
    以損害他人為主要目的，即不在該條所定範圍之內（最高法
    院71年台上字第737號、45年台上字第105號裁判意旨參照）
    。查原告為系爭土地之所有人，而系爭建物占有系爭土地並
    無正當權源，已如前述，則原告本於所有權之作用，請求被
    告拆除系爭建物占用部分，將系爭土地返還予原告，自係權
    利之正當行使。又拆除該建物占有部分雖將損及被告就系爭
    建物之所有權，然系爭建物經被告於現場勘驗測量時自述為
    未辦理所有權第一次登記之建物，為其97年出資興建完成取
    得所有權，有勘驗筆錄可憑（見本院卷第65頁），系爭建物
    既已使用相當之時間，衡諸常情，隨著時間經過，建物之價
    值將因折舊而逐年遞減，與土地增值之特性相反，是經比較
    衡量後，被告因拆除該建物所受之損失，與原告完整處分、
    運用系爭土地所得之利益相較，尚無顯然失衡之情事。且被
    告占用系爭土地已有相當時日，其等利用土地之經濟價值已
    足彌補系爭建物越界部分遭拆除之損失，況系爭建物如附圖
    所示編號A部分僅係空地含圍牆，B部分係鋼骨造蓋烤漆版建
    物，縱令拆除亦無礙房屋整體之功能及經濟價值，是難認原
    告行使權利有何以損害被告為目的、或犧牲他方利益以圖利
    自己之情形。此外，原告於提起本件訴訟前，除單純沈默外
    ，並無任何舉動或特別情事，足使被告信賴其不行使系爭土
    地相關權利，自難僅以此即認其行使權利屬權利濫用或違反
    誠信原則，本院斟酌公共利益及當事人利益後，認原告請求
    被告拆除如附圖所示編號A、B部分，並將該部分土地返還原
    告，乃適法妥當。被告上開所辯，要屬無據。
四、綜上所述，原告依民法第767條法律規定，請求被告應將坐
    落系爭土地上如複丈成果圖所示編號A部分（面積97平方公
    尺）及編號B部分（面積215平方公尺）之地上物拆除，並將
    無權占用之系爭土地返還予原告，為有理由，應予准許。
五、兩造各自陳明願供擔保聲請宣告假執行及免為假執行，經核
    均與法律規定相符，爰分別酌定相當擔保金額准許之。
六、本件事證已臻明確，兩造其餘攻擊或防禦方法及所提證據，
    經本院詳予斟酌後，認均不足以影響判決之結果，爰不另一
    一論述，併予敘明。
七、訴訟費用負擔之依據：民事訴訟法第78條。 
中　　華　　民　　國　　111 　年　　6 　　月　　15　　日
                  民事第一庭  法  官     曹宗鼎
上正本係照原本作成。
如對本判決上訴，須於判決送達後20日內向本院提出上訴狀。如
委任律師提起上訴者，應一併繳納上訴審裁判費。
中　　華　　民　　國　　111 　年　　6 　　月　　15　　日
                              書記官     曾右喬